---
title: "R Notebook"
output: html_notebook
---
Trainer: Susana Yana Avila

<h1> 14 Cadenas de caracteres </h1>
```{r}
#cargar librerías
library(tidyverse)
library(datos)
library(stringr)
```
<h3> 14.2 Cadenas: elementos básicos </h3>
```{r}
(string1 <- "Esta es una cadena de caracteres")
(string2 <- 'Si quiero incluir "comillas" dentro de la cadena, uso comillas simples')
x <- c("\"", "\\")
x
writeLines(x)
#?'"'
x <- "\u00b5"
x
# Vector de caracteres
c("uno", "dos", "tres")
```

<h3> 14.2.1 Largo de cadena </h3>
```{r}
str_length(c("a", "R para Ciencia de Datos", NA))
```

<h3> 14.2.2 Combinar cadenas</h3>
```{r}
# con la función str_c
str_c("x", "y")
str_c("x", "y", "z")
# separar cadenas
str_c("x", "y", sep = ", ")
# para imprimir  "NA"
x <- c("abc", NA)
str_c("|-", x, "-|")
str_c("|-", str_replace_na(x), "-|")

str_c("prefijo-", c("a", "b", "c"), "-sufijo")

# 
nombre <- "Hadley"
hora_del_dia <- "mañana"
cumpleanios <- FALSE

str_c(
  "Que tengas una buena ", hora_del_dia, ", ", nombre,
  if (cumpleanios) " y ¡FELIZ CUMPLEAÑOS!",
  "."
)
#
str_c(c("x", "y", "z"), collapse = ", ")
```

<h3> 14.2.3 Dividir cadenas </h3>
```{r}
x <- c("Manzana", "Plátano", "Pera")
str_sub(x, 1, 3)
# los números negativos cuentan de manera invertida desde el final
str_sub(x, -3, -1)
# con cadena corta
str_sub("a", 1, 5)
# modificar una cadena
str_sub(x, 1, 1) <- str_to_lower(str_sub(x, 1, 1))
x
```

<h3> 14.2.4 Locales </h3>
```{r}
# La lengua turca tiene dos i: una con punto y otra sin punto
# Tienen diferentes reglas para convertirlas en mayúsculas

str_to_upper(c("i", "ı"))
str_to_upper(c("i", "ı"), locale = "tr")
#
x <- c("arándano", "espinaca", "banana")

str_sort(x, locale = "es")  # Español

str_sort(x, locale = "haw") # Hawaiano

```

<h3> 14.2.6 Buscar coincidencia de patrones con expresiones regulares </h3>
<h3> 14.2.7 Coincidencias básicas</h3>
```{r}
# coincidencias con cadenas exactas
x <- c("manzana", "banana", "pera")
str_view(x, "an")
# coincide con cualquier caracter (excepto un salto de línea)
str_view(x, ".a.")
# Para crear una expresión regular necesitamos \\
punto <- "\\."

# Pero la expresión en sí misma solo contiene una \
writeLines(punto)

# Esto le dice a R que busque el . de manera explícita
str_view(c("abc", "a.c", "bef"), "a\\.c")

x <- "a\\b"
writeLines(x)

str_view(x, "\\\\")
```
<h3> 14.2.8 Anclas </h3>
```{r}
#^ para buscar la coincidencia al inicio de la cadena.
#$ para buscar la coincidencia al final de la cadena.
x <- c("arándano", "banana", "pera")
str_view(x, "^a")
#
str_view(x, "a$")
#para forzar que una expresión regular coincida con una cadena completa, ánclala usando tanto ^ como $:

x <- c("pie de manzana", "manzana", "queque de manzana")
str_view(x, "manzana")
str_view(x, "^manzana$")
```
<h3> 14.2.9 Clases de caracteres y alternativas</h3>

```{r}
# Buscar de forma literal un caracter que usualmente tiene un significado especial en una expresión regular
str_view(c("abc", "a.c", "a*c", "a c"), "a[.]c")
str_view(c("abc", "a.c", "a*c", "a c"), ".[*]c")
str_view(c("abc", "a.c", "a*c", "a c"), "a[ ]")

str_view(c("cómo", "como"), "c(ó|o)mo")
```
<h3> 14.2.10 Repetición </h3>
```{r}
#?: 0 o 1
#+: 1 o más
#*: 0 o más
x <- "1888 es el año más largo en números romanos: MDCCCLXXXVIII"
str_view(x, "CC?")
str_view(x, "CC+")
str_view(x, 'C[LX]+')

# especificar el número de coincidencias que quieres encontrar de manera precisa:
#{n}: exactamente n
#{n,}: n o más
#{,m}: no más de m
#{n,m}: entre n y m
str_view(x, "C{2}")
str_view(x, "C{2,}")
str_view(x, "C{2,3}")
#
str_view(x, 'C{2,3}?')
str_view(x, 'C[LX]+?')
```
<h3> 14.2.11 Agrupamiento y referencias previas <h3>
```{r}
# la siguiente expresión regular busca todas las frutas que tengan un par de letras repetido.
str_view(frutas, "(..)\\1", match = TRUE)
```
<h3> 14.3.1 Detectar coincidencias </h3>
```{r}
# Usar e sum() (suma) y mean() (media) para  responder preguntas sobre coincidencias a lo largo de un vector más extenso
# Este devuelve un vector lógico del mismo largo que el input:
x <- c("manzana", "plátano", "pera")
str_detect(x, "e")
# ¿Cuántas palabras comunes empiezan con m?
sum(str_detect(palabras, "^m"))
# ¿Qué proporción de palabras comunes terminan con una vocal?
mean(str_detect(palabras, "[aáeéiéoéuú]$"))

# Encuentra todas las palabras que contengan al menos una vocal, y luego niégalo
sin_vocales_1 <- !str_detect(palabras, "[aáeéiíoóuúúü]")
# Encuentra todas las palabras consistentes solo en consonantes (no vocales)
sin_vocales_2 <- str_detect(palabras, "^[^aáeéiíoóuúúü]+$")
identical(sin_vocales_1, sin_vocales_2)

palabras[str_detect(palabras, "x$")]

str_subset(palabras, "x$")
# cadenas de caracteres sean una columna de un data frame y que prefieras utilizar la función filter() (filtrar):
(df <- tibble(
  palabra = palabras, 
  i = seq_along(palabra)
))
df %>% 
  filter(str_detect(palabras, "x$"))
#  str_detect() es str_count() (count = contar)

x <- c("manzana", "plátano", "pera")
str_count(x, "a")
mean(str_count(palabras, "[aáeéiíoóuúü]"))

(df %>% 
  mutate(
    vocales = str_count(palabra, "[aáeéiíoóuúü]"),
    consonantes = str_count(palabra, "[^aáeéiíoóuúü]")
  ))
str_count("abababa", "aba")

str_view_all("abababa", "aba")
``` 



<h3> 14.3.3 Extraer coincidencias</h3>
```{r}
length(oraciones)
head(oraciones)
colores <- c("rojo", "amarillo", "verde", "azul", "marrón")
coincidencia_color <- str_c(colores, collapse = "|")
coincidencia_color
# con una coincidencia
tiene_color <- str_subset(oraciones, coincidencia_color)
coincidencia <- str_extract(tiene_color, coincidencia_color)
head(coincidencia)
# con mas de una coincidencia
mas <- oraciones[str_count(oraciones, coincidencia_color) > 1]
str_view_all(mas, coincidencia_color)

#
str_extract(mas, coincidencia_color)
str_extract_all(mas, coincidencia_color)

str_extract_all(mas, coincidencia_color, simplify = TRUE)

x <- c("a", "a b", "a b c")
str_extract_all(x, "[a-z]", simplify = TRUE)
```
<h3> 14.3.4 Coincidencias agrupadas </h3>
```{r}
sustantivo <- "(el|la|los|las|lo|un|una|unos|unas) ([^ ]+)"

tiene_sustantivo <- oraciones %>%
  str_subset(sustantivo) %>%
  head(10)
tiene_sustantivo %>% 
  str_extract(sustantivo)
# 
tiene_sustantivo %>% 
  str_match(sustantivo)
# 
tibble(oracion = oraciones) %>% 
  tidyr::extract(
    oracion, c("articulo", "sustantivo"), "(el|la|los|las|un|una|unos|unas) ([^ ]+)", 
    remove = FALSE
  )
```
<h3> 14.3.5 Remplazar coincidencias </h3>
```{r}
x <- c("manzana", "pera", "banana")
str_replace(x, "[aeiou]", "-")
str_replace_all(x, "[aeiou]", "-")
#con str_replace_all() puedes realizar múltiples remplazos a través de un vector cuyos elementos tiene nombre (named vector):
x <- c("1 casa", "2 autos", "3 personas")
str_replace_all(x, c("1" = "una", "2" = "dos", "3" = "tres"))
# 
oraciones %>% 
  str_replace("([^ ]+) ([^ ]+) ([^ ]+)", "\\1 \\3 \\2") %>% 
  head(5)
```
<h3> 14.3.6 Divisiones </h3>
```{r}
oraciones %>%
  head(5) %>% 
  str_split(" ")
# 
"a|b|c|d" %>% 
  str_split("\\|") %>% 
  .[[1]]
# 
oraciones %>%
  head(5) %>% 
  str_split(" ", simplify = TRUE)
# 
campos <- c("Nombre: Hadley", "País: NZ", "Edad: 35")
campos %>% str_split(": ", n = 2, simplify = TRUE)
# 
x <- "Esta es una oración. Esta es otra oración."
str_view_all(x, boundary("word"))

str_split(x, " ")[[1]]

str_split(x, boundary("word"))[[1]]
```
<h3> 4.4 Otro tipo de patrones </h3>
```{r}
# La manera regular en que escribimos el patrón
str_view(frutas, "nana")
str_view(frutas, regex("nana"))
bananas <- c("banana", "Banana", "BANANA")
str_view(bananas, "banana")
str_view(bananas, regex("banana", ignore_case = TRUE))
# 
x <- "Línea 1\nLínea 2\nLínea 3"
str_extract_all(x, "^Línea")[[1]]
str_extract_all(x, regex("^Línea", multiline = TRUE))[[1]]
# 
telefono <- regex("
  \\(?     # paréntesis inicial opcional
  (\\d{3}) # código de área
  [) -]?   # paréntesis, espacio o guión inicial opcional
  (\\d{3}) # otros tres números
  [ -]?    # espacio o guión opcional
  (\\d{3}) # otros tres números
  ", comments = TRUE)

str_match("514-791-8141", telefono)
```




