---
title: "R-Ladies La Paz ' - Sesión 1"
output: html_notebook
---
Trainer: Susana Yana Avila

<h1> Visualización de datos</h1>
<h3> 3.1 Introducción </h3>
Cargar los paquetes tidyverse y datos
```{r}
library(tidyverse)
library(datos)
```

<h3> 3.2 Primeros pasos </h3>
<h3> 3.2.1 El data frame "millas"</h3>

```{r}
#remotes::install_github("cienciadedatos/datos")
datos::millas
```
<h3> 3.2.2 Creando un gráfico con ggplot </h3>
```{r}
ggplot(data = millas) +
  geom_point(mapping = aes(x = cilindros, y = autopista))
```
<h3> 3.2.4 Ejercicios </h3>
1. Ejecuta ggplot(data = millas). ¿Qué observas?
```{r}
ggplot(data = millas)
```

2. ¿Cuántas filas hay en millas? ¿Cuántas columnas?
```{r}
millas 
```
Resp.
```{r}
dim(millas)
```

3. ¿Qué describe la variable traccion? Lee la ayuda de ?millas para encontrar la respuesta.

```{r}
?millas
```
Resp. Describe: tipo de tracción (d = delantera, t = trasera, 4 = 4 ruedas)
  
4. Realiza un gráfico de dispersión de autopista versus cilindros.
```{r}
ggplot(data = millas) + 
  geom_point(mapping = aes(x = autopista, y = cilindros))
```

5. ¿Qué sucede cuando haces un gráfico de dispersión (scatterplot) de clase versus traccion? ¿Por qué no es útil este gráfico?
```{r}
ggplot(data = millas) +
  geom_point(mapping = aes(x = clase, y = traccion))
```
Resp. Esto muestra en que clase se encuentra el tipo tracción.

<h3> 3.3 Mapeos estéticos</h3>
Asignar colores a la variable clase
```{r}
ggplot(data = millas) +
  geom_point(mapping = aes(x = cilindros, y = autopista, color = clase))
```
Asignar tamaño a la variable clase
```{r}
ggplot(data = millas) +
  geom_point(mapping = aes (x = cilindros, y = autopista, size = clase))
```
Estética alpha para controlar la transparencia de los puntos
```{r}
ggplot(data = millas) +
  geom_point(mapping = aes(x = cilindros, y= autopista, alpha = clase))
```
Estética shape para controlar la forma
```{r}
ggplot(data = millas) + 
  geom_point(mapping = aes(x = cilindros, y = autopista, shape = clase))
```
Fijar las propiedades estéticas del geom manualmente
```{r}
ggplot(data = millas) + 
  geom_point(mapping = aes(x = cilindros, y = autopista), shape = "asterisk")
```
<h3> 3.3.1 Ejercicios</h3>
1. ¿Qué no va bien en este código? ¿Por qué hay puntos que no son azules?
```{r}
ggplot(data = millas) +
  geom_point(mapping = aes(x = cilindros, y = autopista), color = "blue")
```

2. ¿Qué variables en millas son categóricas? ¿Qué variables son continuas? (Sugerencia: escribe ?millas para leer la documentación de ayuda para este conjunto de datos). ¿Cómo puedes ver esta información cuando ejecutas millas?
```{r}
?millas
```
```{r}
glimpse(millas)
```
Categóricos:fabricante, modelo, traccion, combustible, transmision, classe
Discretos: cilindros, ciudad, autopista, anio
Continuos: cilindros

3. Asigna una variable continua a color, size, y shape. ¿Cómo se comportan estas estéticas de manera diferente para variables categóricas y variables continuas?

Variable continua con color
```{r}
ggplot(data = millas) + 
  geom_point(mapping = aes(x= cilindros, y = autopista, color = cilindros))

```
Variable continua con tamaño
```{r}
ggplot(data = millas) + 
  geom_point(mapping = aes(x= cilindros, y = autopista, size = cilindros))

```
Variable continua con forma: no se puede graficar variables continuas porque solo te permite utilizar no mas de 6 formas
#```{r}
#ggplot(data = millas) + 
#  geom_point(mapping = aes(x= cilindros, y = autopista, shape = cilindros))
#```
Variable categórica con forma:
```{r}
ggplot(data = millas) + 
  geom_point(mapping = aes(x= cilindros, y = ciudad, color = traccion))
```

Variable categórica con forma:
```{r}
ggplot(data = millas) + 
  geom_point(mapping = aes(x= cilindros, y = ciudad, shape = combustible))
```
4. ¿Qué ocurre si asignas o mapeas la misma variable a múltiples estéticas?
```{r}
ggplot(data = millas) + 
  geom_point(mapping = aes(x= cilindros, y = ciudad, color = clase, size = clase,  shape = clase))
```

Resp. Mapea todas las estéticas dadas.

5. ¿Qué hace la estética stroke? ¿Con qué formas trabaja? (Sugerencia: consultar ?geom_point)
```{r}
?geom_point
```
Probando con stroke: modifica el tamaño del pincel o trazo
```{r}
ggplot(data = millas) + 
  geom_point(mapping = aes(x= cilindros, y = ciudad, color = combustible, stroke = 3))
```

6. ¿Qué ocurre si se asigna o mapea una estética a algo diferente del nombre de una variable, como aes(color = cilindros < 5)?
```{r}
ggplot(data = millas) +
  geom_point(mapping = aes(x = cilindros, y = autopista, color = cilindros < 5))
```
Resp. Cuando se compara con operadores lógicos se grafican los boleanos (True y False)

<h3>3.4 Problemas comunes<h3/>
```{r}
ggplot(data = millas) + 
  geom_point(mapping = aes(x = cilindros, y = autopista))

```
Ayuda sobre cualquier función en R
```{r}
?ggplot()
```
Separ
<h3> 3.5 Separar en facetas<h3/>
Separar faceta con la función facet_wrap()
```{r}
ggplot(data = millas) +
  geom_point(mapping = aes(x = cilindros, y = autopista)) +
  facet_wrap(~ clase, nrow = 2)
```
Separar faceta con la función facet_grid()
```{r}
ggplot(data = millas) +
  geom_point(mapping = aes(x = cilindros, y = autopista)) + 
  facet_grid(traccion ~ cilindros)
```
<h3> 3.5.1 Ejercicios </h3>
1 ¿Qué ocurre si intentas separar en facetas una variable continua?

*** TAREA

2. ¿Qué significan las celdas vacías que aparecen en el gráfico generado usando facet_grid(traccion ~ cilindros)? ¿Cómo se relacionan con este gráfico?
```{r}
ggplot(data = millas) +
  geom_point(mapping = aes(x = traccion, y = cilindros))
```
Resp. Las celdas vacías indican que no hay un punto de datos donde ambos valores sean VERDADEROS. Ejemplo, no hay autos de traccion 4 que tengan 5 cilindros.

3. ¿Qué gráfica el siguiente código? ¿Qué hace . ?

```{r}
ggplot(data = millas) +
  geom_point(mapping = aes(x = cilindros, y = autopista)) +
  facet_grid(traccion ~ .)
```
Resp. Gráficos de faceta horizontal.
```{r}
ggplot(data = millas) +
  geom_point(mapping = aes(x = cilindros, y = autopista)) +
  facet_grid(. ~ cilindros)
```
Resp. Gráficos de faceta vertical. 

4. Mira de nuevo el primer gráfico en facetas presentado en esta sección:
```{r}
ggplot(data = millas) +
  geom_point(mapping = aes(x = cilindros, y = autopista)) +
  facet_wrap(~ clase, nrow = 2)
``` 
  
¿Cuáles son las ventajas de separar en facetas en lugar de aplicar una estética de color?
Resp. La clasificación es mucho mas sencillo(visualmente)
¿Cuáles son las desventajas? ¿Cómo cambiaría este balance si tuvieras un conjunto de datos más grande?
Resp. Con conjuntos de datos mas grandes podría colapsar por  el espacio de la pantalla.

5. Lee ?facet_wrap. ¿Qué hace nrow? ¿Qué hace ncol? ¿Qué otras opciones controlan el diseño de los paneles individuales? ¿Por qué facet_grid() no tiene argumentos nrow y ncol?
```{r}
?facet_wrap
```
Resp. nrow: número de columnas de una visualización, ncol: número de columnas de una visualización. facet_grid() es 2 variables discretas par

6. Cuando usas facet_grid(), generalmente deberías poner la variable con un mayor número de niveles únicos en las columnas. ¿Por qué?
```{r}
?facet_grid
```
Resp. Visualmente es mas fácil de comparar entre columnas.

<h3>3.6 Objetos geométricos</h3>
# izquierda
```{r}
ggplot(data = millas) +
  geom_point(mapping = aes(x = cilindros, y = autopista))
```
# derecha
```{r}
ggplot(data = millas) +
  geom_smooth(mapping = aes(x = cilindros, y = autopista))
```
Ejemplo: geom_smooth + linetype
```{r}
ggplot(data = millas) +
  geom_smooth(mapping = aes(x = cilindros, y = autopista, linetype = traccion))
```

Ejemplo: geom_smooth + linetype + color
```{r}
ggplot(data = millas) +
  geom_smooth(mapping = aes(x = cilindros, y = autopista, linetype = traccion, color = traccion))
```

Ayuda geom
```{r}
?geom_smooth
```
Graficar múltiples objetos  con geom_smooth() + group - variables discretas
```{r}
ggplot(data = millas) +
  geom_smooth(mapping = aes(x = cilindros, y = autopista))

ggplot(data = millas) +
  geom_smooth(mapping = aes(x = cilindros, y = autopista, group = traccion))

ggplot(data = millas) +
  geom_smooth(
    mapping = aes(x = cilindros, y = autopista, color = traccion),
    show.legend = FALSE
    )
```
a) Mostrar múltiples geoms en el mismo gráfico
```{r}
ggplot(data = millas) +
 geom_point(mapping = aes(x = cilindros, y = autopista)) +
 geom_smooth(mapping = aes(x = cilindros, y = autopista))
```
b) Mostrar múltiples geoms en el mismo gráfico (mapeos globales)
```{r}
ggplot(data = millas, mapping = aes(x = cilindros, y = autopista)) +
  geom_point() +
  geom_smooth()
```
Mapeos locales en una función geom
```{r}
ggplot(data = millas, mapping = aes(x = cilindros, y = autopista)) +
  geom_point(mapping = aes(color = clase)) +
  geom_smooth()
```

El argumento local de datos en geom_smooth() anula el argumento de datos globales en ggplot() solo para esa capa.
```{r}
ggplot(data = millas, mapping = aes(x = cilindros, y = autopista)) +
  geom_point(mapping = aes(color = clase)) +
  geom_smooth(data = filter(millas, clase == "subcompacto"), se = FALSE)
```
<h3> 3.6.1 Ejercicios </h3>
1. ¿Qué geom usarías para generar un gráfico de líneas? ¿Y para un diagrama de caja? ¿Y para un histograma? ¿Y para un gráfico de área?
```{r}
?ggplot2
```
Resp. geom_line, geom_boxplot(), geom_histogram(), geom_area()

2. Ejecuta este código en tu mente y predice cómo se verá el output. Luego, ejecuta el código en R y verifica tus predicciones.
```{r}
ggplot(data = millas, mapping = aes(x = cilindros, y = autopista, color = traccion)) +
  geom_point() +
  geom_smooth(se = FALSE)
```
3. ¿Qué muestra show.legend = FALSE? ¿Qué pasa si lo quitas? ¿Por qué crees que lo utilizamos antes en el capítulo?

```{r}
ggplot(data = millas, mapping = aes(x = cilindros, y = autopista, color = traccion)) +
  geom_point() +
  geom_smooth()
```
```{r}
ggplot(data = millas, mapping = aes(x = cilindros, y = autopista, color = traccion)) +
  geom_point(show.legend = FALSE) +
  geom_smooth(show.legend = FALSE)
```
resp. show.legend = FALSE  elimina la leyenda que se usó anteriormente.

4. ¿Qué hace el argumento se en geom_smooth()?

```{r}
?geom_smooth
```
Resp. Controla la visualización del intervalo de confianza y por defecto tiene el valor TRUE.

5. ¿Se verán distintos estos gráficos? ¿Por qué sí o por qué no?
```{r}
ggplot(data = millas, mapping = aes(x = cilindros, y = autopista)) +
  geom_point() +
  geom_smooth()

ggplot() +
  geom_point(data = millas, mapping = aes(x = cilindros, y = autopista)) +
  geom_smooth(data = millas, mapping = aes(x = cilindros, y = autopista))
```

Resp. No son distintos, porque el primero es un mapeo global que se aplica al gráfico y el segundo es un mapeo local por capa.

6. Recrea el código R necesario para generar los siguientes gráficos:
a) Mapeo global
```{r}
ggplot(data = millas, mapping = aes(x = cilindros,y = autopista)) + 
  geom_point(stroke = 2) + 
  geom_smooth(se = FALSE)
```
Mapeo local
```{r}
ggplot() + 
  geom_point(data = millas, mapping = aes(x = cilindros, y = autopista, stroke = 2)) + 
  geom_smooth(data = millas, mapping = aes(x = cilindros, y = autopista),se = FALSE)
```
b)  Mapeo local
```{r}
ggplot(data = millas) +  
  geom_point(mapping = aes(x = cilindros,y = autopista)) + 
  geom_smooth(mapping = aes(x = cilindros,y = autopista, group = traccion), se = FALSE)
``` 
C) Mapeo global
```{r}
ggplot(data = millas,mapping = aes(x = cilindros, y = autopista,color = traccion)) + 
  geom_point() +
  geom_smooth(se = FALSE)
```
d) 
```{r}
ggplot(data = millas, mapping = aes(x = cilindros, y = autopista))+
  geom_point(mapping = aes(color = traccion)) +
  geom_smooth(se = FALSE)
```
e)
```{r}
ggplot(data = millas) + 
  geom_point(mapping = aes(x = cilindros, y = autopista, color = traccion))+
  geom_smooth(mapping = aes(x = cilindros, y = autopista, linetype = traccion), se = FALSE)
```
f) 
```{r}
ggplot(data = millas) + 
  geom_point(mapping = aes(x = cilindros, y = autopista, color = traccion))

```
<h3> 3.7 Transformaciones estadísticas </h3>
Descrición de los datos
```{r}
?diamantes
```
Cantidad de diamantes por corte (gráfico de barras)
```{r}
ggplot(data = diamantes)+
  geom_bar(mapping = aes(x = corte))
```
Ayuda geom_bar()
```{r}
?geom_bar()
```
```{r}
ggplot(data = diamantes)+
  stat_count(mapping = aes(x = corte))
```
Altura de los gráficos de barra personalizados 
```{r}
demo <- tribble(
  ~corte,     ~freq,
  "Regular",   1610,
  "Bueno",     4906,
  "Muy Bueno", 12082,
  "Premium",   13791,
  "Ideal",     21551
)

ggplot(data = demo) +
  geom_bar(mapping = aes(x = corte, y = freq), stat = "identity")
```
Gráfico de barras de proporciones
```{r}
ggplot(data = diamantes) +
   geom_bar(mapping = aes(x = corte, y = stat(prop), group = 1))
```

Gráfico stat_summary()
```{r}
ggplot(data = diamantes) + 
  stat_summary(
    mapping = aes(x = corte, y = profundidad),
    fun.ymin = min,
    fun.max = max,
    fun = median
  )
```
Ayuda
```{r}
?stat_bin
```
<h3> 3.7.1 Ejercicios </h3>
¿Cuál es el geom predeterminado asociado con stat_summary()? ¿Cómo podrías reescribir el gráfico anterior para usar esa función geom en lugar de la función stat?
*** (TAREA)
```{r}
?stat_summary
```

2. ¿Qué hace geom_col()? ¿En qué se diferencia de geom_bar()?
```{r}
? geom_col()
```
geom_bar(): hace que la altura de la barra sea proporcional al número de casos en cada grupos.
geom_col(): Se utiliza para que las alturas de las barras representen valores en los datos.
La diferncia función geom_col usa stat_identity por defecto, lo que básicamente significa que usa los datos disponibles proporcionados por y =. Mientras geom_bar usa stat_count por defecto, transformando los datos y grafica la frecuencia (o proporción, si se designa) de la variable x.
```{r}
ggplot(data = diamantes) + 
   geom_col(mapping = aes(x = corte, y = profundidad))
```
3. La mayoría de los geoms y las transformaciones estadísticas vienen en pares que casi siempre se usan en conjunto. Lee la documentación y haz una lista de todos los pares. ¿Qué tienen en común? *** (TAREA)

4. ¿Qué variables calcula stat_smooth()? ¿Qué parámetros controlan su comportamiento? 
```{r}
?stat_smooth()
```
resp.
y: valor a predecir

ymin: menor intervalo de confianza puntual alrededor de la media

ymax: intervalo de confianza puntual superior alrededor de la media

se: error estándar

5. En nuestro gráfico de barras de proporción necesitamos establecer group = 1. ¿Por qué? En otras palabras, ¿cuál es el problema con estos dos gráficos? * TAREA
```{r}
ggplot(data = diamantes) +
  geom_bar(mapping = aes(x = corte, y = ..prop..))
```

```{r}
ggplot(data = diamantes) +
  geom_bar(mapping = aes(x = corte, fill = color, y = ..prop..))
```

<h3>3.8 Ajustes de posición </h3>
Gráficas de barra con color y relleno
```{r}
ggplot(data = diamantes) + 
  geom_bar(mapping = aes(x = corte, color = corte))
```
```{r}
ggplot(data = diamantes) + 
  geom_bar(mapping = aes(x = corte, fill = corte))
```
Poner estetica de relleno a otra variable (gráficas de barra apiladas)
```{r}
ggplot(data = diamantes) + 
  geom_bar(mapping = aes(x = corte, fill = claridad))
```

Gráfica de barra con relleno y position (mapeo global)
```{r}
ggplot(data = diamantes, mapping = aes(x = corte, fill = claridad)) + 
  geom_bar(alpha = 1/2, position = "identity")
```
Gráfica de barra sin relleno y  con position (mapeo global)
```{r}
ggplot(data = diamantes, mapping = aes(x = corte, color = claridad)) +
  geom_bar(fill = NA, position = "identity")
```
Gràfica con position = "fill"  (mapeo local)
```{r}
ggplot(data = diamantes) + 
  geom_bar(mapping = aes(x = corte, fill = claridad), position = "fill")
```
Gràfica con position = "dodge" (mapeo local)
```{r}
ggplot(data = diamantes) + 
  geom_bar(mapping = aes(x = corte, fill = claridad), position = "dodge")
```
position = jitter se utiliza para evitar solapamientos en varieables continuas 
```{r}
ggplot(data = millas)+
  geom_point(mapping = aes(x = cilindros, y = autopista), position = "jitter")

```

Ayuda
```{r}
?geom_jitter()
```
```{r}
?position_dodge
```
```{r}
?position_fill
```
```{r}
?position_identity
```
```{r}
?position_stack
```
<h3>3.8.1 Ejercicios</h3>
1. ¿Cuál es el problema con este gráfico? ¿Cómo podrías mejorarlo? ***(TAREA)
```{r}
ggplot(data = millas, mapping = aes(x = ciudad, y = autopista)) +
  geom_point()
```

2. ¿Qué parámetros de geom_jitter() controlan la cantidad de ruido?
```{r}
?geom_jitter()
```
Resp.Altura y  anch.  El ancho controla la cantidad de fluctuación vertical y horizontal en ambas direcciones, positiva y negativa. 
```{r}
ggplot(data = millas) + 
  geom_jitter(mapping = aes(x = cilindros, y = autopista),position = "jitter")
```

3. Compara y contrasta geom_jitter() con geom_count()

```{r}
ggplot(data = millas) + 
  geom_count(mapping = aes(x = cilindros, y = autopista))
```
Resp. geom-jitter agrega ruido a los puntos para eliminar la discreción.
geom_countccuenta el número de observaciones en cada ubicación y luego asigna el recuento al área del punto. 

4. ¿Cuál es el ajuste de posición predeterminado de geom_boxplot()? Crea una visualización del conjunto de datos de millas que lo demuestre.

Ayuda: 
```{r}
?geom_boxplot()
```
```{r}
ggplot(data = millas)+
  geom_boxplot(mapping = aes(x= cilindros, y = autopista, color = clase))
```
Resp. position = "dodge2"
<h1> 3.9 Sistemas de coordenadas </h1>
Gráfica diagrama de caja
```{r}
ggplot(data=millas, mapping = aes(x = clase, y = autopista)) +
  geom_boxplot()
```
Gráfica diagrama de caja + coord_flip() cambia los ejes x e y.
```{r}
ggplot(data=millas, mapping = aes(x = clase, y = autopista)) +
  geom_boxplot() +
  coord_flip()
```
Graficas coord_quickmap()
#```{r}
install.packages("maps")
#```
```{r}
nz <- map_data("nz")

ggplot(nz, aes(long, lat, group = group)) +
  geom_polygon(fill = "white", colour = "black")

ggplot(nz, aes(long, lat, group = group)) +
  geom_polygon(fill = "white", colour = "black") +
  coord_quickmap()
```
coord_polar() usa coordenadas polares
```{r}
bar <- ggplot(data = diamantes) +
  geom_bar(
    mapping = aes(x = corte, fill = corte),
    show.legend = FALSE,
    width = 1
  ) +
  theme(aspect.ratio = 1) +
  labs(x = NULL, y = NULL)

bar + coord_flip()
bar + coord_polar()
```
<h3> 3.9.1 Ejercicios </h3>
1. Convierte un gráfico de barras apiladas en un gráfico circular usando coord_polar().
```{r}
?diamantes
```

```{r}
bar <- ggplot(data = diamantes) +
  geom_bar(
    mapping = aes(x = corte, fill = corte),
    show.legend = FALSE,
    width = 1
  ) +
  theme(aspect.ratio = 1) +
  labs(x = NULL, y = NULL)

bar + coord_flip()
bar + coord_polar()
```
2. ¿Qué hace labs()? Lee la documentación.

```{r}
?labs
```
Resp. controla numerosas estéticas de texto de visualizaciones, ejes, legendas y etiquetas.

3. ¿Cuál es la diferencia entre coord_quickmap() y coord_map()?
```{r}
?coord_quickmap()
```
```{r}
?coord_map()
```
Resp. el primero conserva líneas rectas con una aproximación rápida y fija la relación de aspecto y el segundo se puede usar para incluir proyectos de mapas.

¿Qué te dice la gráfica siguiente sobre la relación entre la ciudad y la autopista? ¿Por qué es coord_fixed() importante? ¿Qué hace geom_abline()?
```{r}
ggplot(data = millas, mapping = aes(x = ciudad, y = autopista)) +
  geom_point() +
  geom_abline() +
  coord_fixed()
```

Resp. La relación es positiva y  lineal, coord_fixed()determina la relación de aspecto para mantener el equilibrio de la gráfica. geom_abline() adiciona una línea de referencia.