---
title: "R-Ladies La Paz ' - Sesión 1"
output: html_notebook
---
Trainer: Ruth Chirinos


<h1>INTRODUCCIÓN</h1>
Instalar las librerias necesarias si es que no lo tienes instalado.
```{r}
library(tidyverse)
```


Instalar el paquete de datos:
```{r}
remotes::install_github("cienciadedatos/datos")
```
Instalamos otros paquetes utilitarios

```{r}
install.packages(c("nycflights13", "gapminder", "Lahman", "nasaweather", "babynames", "fueleconomy"))
```


<h3>Primeros Pasos </h3>
<h4>Data Frame Millas </h4>
```{r}
datos::millas
```
```{r}
#millas
#> # A tibble: 234 x 11
#>   fabricante modelo motor  anio cilindros transmision traccion ciudad
#>   <chr>      <chr>  <dbl> <int>     <int> <chr>       <chr>     <int>
#> 1 audi       a4       1.8  1999         4 auto(l5)    d            18
#> 2 audi       a4       1.8  1999         4 manual(m5)  d            21
#> 3 audi       a4       2    2008         4 manual(m6)  d            20
#> 4 audi       a4       2    2008         4 auto(av)    d            21
#> 5 audi       a4       2.8  1999         6 auto(l5)    d            16
#> 6 audi       a4       2.8  1999         6 manual(m5)  d            18
#> # … with 228 more rows, and 3 more variables: autopista <int>,
#> #   combustible <chr>, clase <chr>
```
<h4>Más información del dataframe ¨millas¨</h4>

```{r}
?millas
```
<h4>Datos en Millas</h4>
```{r}
millas
```
<h4>Ejecutando codigo en R</h4>
```{r}
  2+7
 (10 + 2) * 5
```

<h4>Asignación de Variables</h4>
```{r}
#Asignacion de variables
a= 100
b=50
mivariable <- a+b
mivariable #imprime el valor de la variable

#Imprimiendo un valor al azar
n <- 3 + rnorm(1)
n

#Listar los valores en memoria
name <- "Carmen"; n1 <- 10; n2 <- 100; m <- 0.5
ls()

#Listar los valores en memoria con un patron en el nombre
ls(pat = "m")

ls.str(pat = "M")

```

<h4>Ayyuda en Línea</h4>
```{r}
?ls
```


<h4>Ejecutando codigo en R</h4>
```{r}
dput(millas)
```

<h4>Una plantilla de gráficos</h4>
```{r}
millas <- datos::millas
ggplot(data = millas) +
  geom_point(mapping = aes(x = motor, y = autopista))
```
